【裁判字號】    97,簡上,106
【裁判日期】    970704
【裁判案由】    詐欺
【裁判全文】
臺灣嘉義地方法院刑事判決         97年度簡上字第106號
上  訴  人
即  被  告  乙○○
上列上訴人因詐欺案件，不服本院簡易庭中華民國97年3月31日
97年度嘉簡字第333號第一審簡易判決（聲請簡易處刑案號：臺
灣嘉義地方法院檢察署96年度偵字第9584號、97年度偵字第1646
號），提起上訴，本院管轄之第二審合議庭認本件不宜逕以簡易
判決處刑，改依通常程序審理，並自為第一審判決如下：
    主  文
原判決關於乙○○部分撤銷。
乙○○無罪。
    理  由
一、本件聲請簡易判決處刑意旨略以：乙○○、甲○○及丙○○
    3人（後2人經本院另為上訴駁回之判決）明知社會上電話詐
    騙案件層出不窮，詐騙集團多利用人頭電話作為實施詐術工
    具，藉以逃避追緝，且能預見若提供電話門號供不詳身分之
    人使用，可能遭利用於遂行財產上犯罪之目的，竟共同基於
    幫助詐欺取財之不確定故意，先於民國96年4月17日，由乙○○將身分證、健保卡交付予其男友甲○○，至臺灣大哥大
    股份有限公司（以下簡稱「臺灣大哥大」）嘉義垂揚直營店
    ，以乙○○之名義申請0000000000號預付卡門號後（以下簡
    稱系爭門號），旋交給丙○○，丙○○再於之後至同年月28
    日之間某日，在不詳地點，將系爭門號交予某不詳姓名年籍
    之成年人，幫助該人所屬詐騙集團為詐欺取財犯行時，作為
    詐騙聯絡工具使用，任由他人藉以遂行詐欺犯罪。嗣上開詐
    騙集團成員共同基於意圖為自己不法所有之犯意聯絡，推由
    某不詳姓名年籍之男性成員，於96年6月28日，以系爭門號
    致電予丁○○，佯稱其係檢察官及警察辦案云云，致丁○○
    一時不察，於同年月29日上午11時50分許，依該詐騙集團份
    子所指定之帳號，匯款新台幣108萬元至王彥斌（另由臺灣
    臺北地方法院檢察署檢察官為不起訴處分）之銀行帳戶內，
    旋該詐騙集團成員提領一空。因認被告乙○○涉有刑法第
    339 條第1項之幫助詐欺取財罪嫌云云。
二、證據能力部分：
(一)、按被告以外之人於審判外之言詞或書面陳述，除法律有規定
    者外，不得作為證據。被告以外之人於審判外之陳述，雖不
    符前4條之規定，而經當事人於審判程序同意作為證據，法
    院審酌該言詞陳述或書面陳述作成時之情況，認為適當者，
    亦得為證據，刑事訴訟法第159條第1項、第159條之5第1項
    分別定有明文。查被害人丁○○、同案被告甲○○、丙○○
    於警詢時之審判外陳述，被告乙○○於本院審理時均表示同
    意作為證據使用（見本院卷第62-63頁），前述證據復無證
    明力明顯過低或該證據係違法取得之情，且本院審酌該審判
    外供述證據製作當時之過程、內容、功能等情況，尚具備合
    法可信之適當性保障，以之為證據使用並無不適當之情，且
    因被告乙○○已同意上開審判外陳述作為證據使用，顯已放
    棄詰問權，以之為證據使用自無礙被告乙○○於程序上之彈
    劾詰問權利，本院認為前開傳聞證據合於刑事訴訟法第159
    條之5第1項規定，因而具備證據能力，合先敘明。
(二)、
１、次按被告以外之人（按含共同被告、共犯、被害人、證人等
    ），於偵查中向檢察官所為之陳述，性質上雖亦屬傳聞證據
    （審判外之陳述），然因檢察官依法有訊問被告、證人及鑑
    定人之權，而檢察官向被告以外之人所取得之陳述，原則上
    均能遵守法律規定，不致違法取供，其可信性極高，為兼顧
    理論與實務，因而於刑事訴訟法第159條之1第2項規定，除
    顯有不可信之情況者外，得為證據（參考刑事訴訟法第159
    條之1立法理由）。又詰問權係指訴訟上當事人有在審判庭
    輪流盤問證人，以求發現真實，辨明供述證據真偽之權利，
    其於現行刑事訴訟制度之設計，以刑事訴訟法第166條以下
    規定之交互詰問為實踐，屬於人證調查證據程序之一環；與
    證據能力係指符合法律所規定之證據適格，而得成為證明犯
    罪事實存在與否之證據資格，性質上並非相同。偵查中檢察
    官為蒐集被告犯罪證據，訊問證人旨在確認被告嫌疑之有無
    及內容，與審判期日透過當事人之攻防，調查證人以認定事
    實之性質及目的，尚屬有別。偵查中訊問證人，法無明文必
    須傳喚被告使之得以在場，刑事訴訟法第248條第1項前段雖
    規定：「如被告在場者，被告得親自詰問」，事實上亦難期
    被告有於偵查中行使詰問權之機會。此項未經被告詰問之被
    告以外之人於偵查中向檢察官所為之陳述，依刑事訴訟法第
    159條之1第2項之規定，原則上屬於法律規定為有證據能力
    之傳聞證據，於例外顯有不可信之情況，始否定其得為證據
    。是得為證據之被告以外之人於偵查中所為之陳述，因其陳
    述未經被告詰問，應認屬於「未經合法調查之證據」，並非
    無證據能力，而禁止證據之使用。此項詰問權之欠缺，非不
    得於審判中由被告行使以補正，而完足為經合法調查之證據
    。倘被告於審判中捨棄詰問權，或證人客觀上有不能受詰問
    之情形，自無不當剝奪被告詰問權行使之可言（最高法院96
    年台上字第4064號判決參照）。
２、查同案被告甲○○、丙○○於檢察官偵訊時均已依刑事訴訟
    法第186條第1項之規定具結（見臺灣嘉義地方法院檢察署96
    年偵字第9584號卷《以下簡稱偵卷》第20、33頁），擔保證
    言之真實性及憑信性，且檢察官於訊問前，已告知其等得保
    持緘默，無須違背自己之意思而為陳述，被告甲○○、丙○○2人於受權利告知後，仍自由供述，可見，檢察官取得被
    告甲○○、丙○○之供述，並未違反其等自由意志，干預其
    等之緘默權及不自證己罪權，是依刑事訴訟法第159條之1第
    2項之規定，被告甲○○、丙○○之證述，應具有證據能力
    。且被告乙○○於本院審理時復放棄詰問證人甲○○、丙○○，並經本院依法踐行調查提示被告甲○○、丙○○2人之
    偵訊筆錄予被告乙○○表示意見之機會，職是，上開證人於
    偵查中之證述，除具有證據能力外，並應認已經合法調查，
    而得作為證據使用。
三、再按犯罪事實應依證據認定之，無證據不得認定犯罪事實。
    不能證明被告犯罪者，應諭知無罪之判決。刑事訴訟法第
    154條第2項、第301條第1項分別定有明文。又按認定不利於
    被告之事實，須依積極證據，茍積極證據不足為不利於被告
    事實之認定時，即應為有利於被告之認定，更不必有何有利
    之證據。而認定犯罪事實所憑之證據，雖不以直接證據為限
    ，間接證據亦包括在內，然無論直接或間接證據，其為訴訟
    上之證明，須於通常一般之人均不致有所懷疑，而得確信其
    為真實之程度者，始得據之為有罪之認定，倘其證明尚未達
    到此一程度，而有合理之懷疑存在，致使無從為有罪之確信
    時，即應為無罪之判決（最高法院30年上字第816號、76年
    台上字第4986號判例意旨參照）。復按檢察官就被告犯罪事
    實，應負舉證責任，並指出證明之方法，刑事訴訟法第161
    條第1項定有明文。故檢察官對於起訴之犯罪事實，應負提
    出證據及說服之實質舉證責任。倘其所提出之證據，不足為
    被告有罪之積極證明，或其指出證明之方法，無從說服法院
    以形成被告有罪之心證，基於無罪推定之原則，自應為被告
    無罪判決之諭知（最高法院92年台上字第128號判例意旨參
    照）。
四、本件聲請簡易判決處刑書認被告乙○○涉有上開幫助詐欺取
    財犯行，無非以：(1)被告乙○○於警詢及偵訊時之供述；(2)
    證人即同案被告甲○○、丙○○之證述；(3)證人即被害人丁○○之指述；(4)臺灣大哥大預付卡申請書、通聯紀錄、客戶
    歷史交易清單等，為其主要論據。訊據被告乙○○固坦承提
    供身份證及健保卡予甲○○申請系爭門號，惟堅詞否認有何
    幫助詐欺取財犯行，並辯稱：甲○○為伊男友，因為依照規
    定同一人在同一電信公司僅能申請一個預付卡門號，甲○○
    向伊表示生意上需要多申請一個預付卡門號，所以才將證件
    交予他去申辦，未料甲○○又將系爭門號交付丙○○等語。
五、經查：
(一)、證人甲○○於偵訊時證稱：我因為信用不佳，無法辦月租型
    的門號，而易付卡門號雖可以辦，但一家公司只能辦一張，
    因我有使用臺灣大哥大門號的習慣，另因生意上需要，才借
    用被告乙○○的名義申請系爭門號等語（見偵卷第30頁）。
    核與被告乙○○於偵訊及本院準備程序時供稱：印章、身分
    證及健保卡都是我拿給男友甲○○前去申請系爭門號的，申
    請書上「乙○○」簽名，也是由甲○○代簽，他跟我說生意
    上需要辦一個門號使用等語（見偵卷第18、31頁）相符。
(二)、系爭門號確由甲○○持被告乙○○身分證及健保卡等證件辦
    理乙節，並有臺灣大哥大預付卡申請書及所附乙○○、甲○○身分證、健保卡影本在卷可參（見偵卷第12-13頁）。至
    於該紙預付卡申請書及所附乙○○身分證、健保卡影本亦僅
    能證明被告乙○○有交付證件予甲○○持去申辦系爭門號而
    已，與被告乙○○是否有同意甲○○將系爭門號交予詐騙集
    團間應難謂有何直接關係。況如認申辦行動電話門號者，即
    須立就他人之詐騙行為擔負罪責，則豈非行動電信業者，亦
    因此而難辭刑責相繩？
(三)、證人甲○○於檢察官偵訊時亦證稱，係因伊一己之關係而將
    系爭門號交予丙○○（偵卷第30頁），可見，被告乙○○固
    有交付證件予甲○○持去申辦預付卡，惟乃係因甲○○個人
    一己之意而付付予他人，尚難謂與被告乙○○有何關涉，可
    見後續之結果發展，應非被告乙○○所引發及創造，客觀上
    自難歸責於被告乙○○。
(四)、按幫助犯之成立，主觀上行為人須有幫助故意，客觀上須有
    幫助行為。詳言之，須行為人基於幫助正犯犯罪之意思，於
    行為前或實施中給予正犯精神上或物質上之助力，而參與犯
    罪構成要件以外之積極或消極行為，以助成正犯犯罪之實施
    為要件。再按，幫助犯係從屬於正犯而成立，並無獨立性，
    故幫助犯須對正犯之犯罪事實，具有共同認識而加以助力，
    始能成立，其所應負責任，亦以與正犯有同一認識之事實為
    限，若正犯所犯之事實，超過其共同認識之範圍時，則幫助
    者事前既不知情，自不負責（最高法院75年度台上字第1509
    號判決意旨參照）。查預付卡門號之性質，係購買儲值卡儲
    值後方取得撥打電話之權利，非如一般月租型門號，如遭他
    人大量撥打，可能累積大額通話費用，對門號申辦人而言，
    本身需負擔之義務較重。被告乙○○與甲○○為男女朋友，
    業經其等陳述明確，彼此之間存有一定之信賴關係，在無庸
    考慮可能負擔大額通信費用之情形下，被告乙○○提供證件
    予甲○○申辦系爭門號使用，與常情並無任何相悖之處。
(五)、況若被告乙○○於申請系爭門號時，已可預見系爭門號將交
    付詐欺集團使用，則何需由甲○○代為申辦門號，並在上開
    申請書上留下甲○○之身分證等資料，造成本案其與甲○○
    均一同遭追訴之情形，豈非陷自己之男友於不利之狀態？
(六)、證人丙○○證稱：系爭門號是由甲○○交付等語（見偵卷第
    17-18頁）。可見丙○○取得系爭門號之過程與被告乙○○
    無涉，被告乙○○亦不知悉其男友甲○○，將系爭門號轉交
    他人，是僅以被告乙○○提供證件交予證人甲○○申辦系爭
    門號乙節，尚難逕認其有何幫助詐欺取財之故意。
(七)、證人丁○○之指述及客戶歷史清單，固或能證明證人丁○○
    有遭詐騙集團施詐，並因此陷於錯誤，而遭受財產損失，惟
    此等證據之證明力尚無法回溯涉及被告乙○○於本件詐欺取
    財犯行有施予何助力，或有何幫助故意，自難因被告乙○○
    有將其證件交予甲○○即逕謂即亦有參與幫助詐欺取財之犯
    行。
六、綜上所述，本件依檢察官舉出之證明方法，尚不足以認定被
    告乙○○有上開幫助詐欺取財之故意。此外，復查無其他積
    極證據足認被告乙○○有何聲請簡易判決處刑意旨所指之幫
    助詐欺取財犯行，核屬不能證明其犯罪，揆諸前揭說明，自
    應為被告乙○○無罪之諭知。原審認被告乙○○有上開幫助
    詐欺取財之犯行，逕判處被告乙○○有期徒刑3月，如易科
    罰金，以1千元折算1日，尚有未洽。被告乙○○提起上訴，
    指摘原判決不當，為有理由，應由本院就此部分予以撤銷改
    判（至被告甲○○、丙○○部分，則另為上訴駁回之判決）
    ，逕為被告乙○○無罪之諭知。
七、按檢察官聲請以簡易判決處刑之案件，經法院於審理後，認
    應為無罪判決之諭知者，應適用通常程序審判之，刑事訴訟
    法第452條及第451條之1第4項但書第3款分別定有明文。本
    院經審理後，認被告乙○○部分應為無罪判決之諭知，而有
    刑事訴訟法第451條之1第4項但書第3款之情形，自應由本院
    依刑事訴訟法第455條之1第3項之規定，準用同法第369條第
    1項前段之規定，將原判決撤銷，並依同法第452條之規定，
    逕依通常程序為第一審判決（法院辦理刑事訴訟簡易程序案
    件應行注意事項第14點參照）。
八、據上論斷，應依刑事訴訟法第455條之1第1項、第3項、第45
    2條、第369條第1項前段、第364條、第301條第1項，判決如
    主文。
本案經檢察官陳慧玲到庭執行職務。
中    華    民    國    97    年    7    月    4    日
                    刑事第五庭審判長  法  官  林信旭
                                      法  官  張道周
                                      法  官  洪嘉蘭
如不服本判決應於收受本判決後10日內向本院提出上訴書狀，並
應敘述具體理由。如未敘述上訴理由者，應於上訴期間屆滿後20
日內向本院補提理由書狀（均須按他造當事人之人數附繕本）「
切勿逕送上級法院」。
中    華    民    國    97    年    7    月    4    日
                                     書記官  吳明蓉


司法院資訊處製作；財團法人民間司法改革基金會備份。
